臺灣臺中地方法院民事判決　96年度重訴字第7號
原　　　告　乙○○
訴訟代理人　陳鎮律師
複　代理人　林佐偉律師
被　　　告　甲○○
訴訟代理人　劉鴻基律師
上列當事人間返還土地事件，本院於民國96年1 月30日言詞辯論
終結，判決如下：
    主      文
原告之訴及假執行之聲請均駁回。
訴訟費用由原告負擔。
    事實及理由
一、原告主張：兩造於民國93年4月30日簽訂土地開發銷售契約
    書，約定原告所有坐落臺中縣潭子鄉○○段789-22地號、地
    目旱、使用分區為山坡地保育區、使用地類別為農牧用地之
    土地，全權委託被告開發、銷售、管理，被告每銷售土地1
    坪，應給付原告新臺幣（下同）10,000元，而被告開發、銷
    售、管理系爭土地之方式，是將系爭土地整理為墓園，再收
    取對價供人設置墳墓使用。訂約之始，原告並不知悉系爭土
    地未經申請許可，依法不得擅自設置墓園，嗣經他人告知始
    悉此舉違反殯葬管理條例第7條之禁止規定，經原告告知並
    要求被告停止上開墓園開發、銷售行為，但被告仍置之不理
    。是以兩造所簽訂之系爭契約係由被告將系爭土地整理為墓
    園，收取對價供人設置墳墓使用，然兩造並未依殯葬管理條
    例第7條規定取得主管機關之核准，依民法第71條前段，兩
    造所簽訂系爭契約之法律行為係違反強制或禁止規定而無效
    。又被告雖抗辯殯葬管理條例第7條係屬取締規定，法律行
    為違反該規定並非無效，然是否為取締規定或效力規定，不
    能單純由主管機關得處以罰鍰為判斷標準，而應從立法目的
    考量。系爭土地為山坡地保育區，依農業發展條例應屬耕地
    ，係供農業之用，被告將系爭土地用以設置墓園，致使系爭
    契約違反土地法第82條有關編定使用地之管制規定，而土地
    如何利用亦涉及國家土地開發政策，關涉國家公共利益，故
    系爭契約亦違反公共秩序而無效。是以，系爭契約既為無效
    ，則被告占有系爭土地係屬無權占有，爰依民法第767條前
    段規定，請求被告返還系爭土地等語。並聲明：(一)被告應將
    原告所有坐落臺中縣潭子鄉○○段789-22地號，地目旱，面
    積4810平方公尺之土地返還予原告；(二)原告願供擔保，請准
    宣告假執行。
二、被告抗辯：法律規定可分為「任意法規」與「強行法規」，
    強行法規可分為「強制規定」與「禁止規定」，禁止規定又
    可再分成「取締規定」與「效力規定」，前者僅係取締違反
    之行為，對違反者加以制裁，以禁遏其行為，並不否認其行
    為之私法上效力。而殯葬管理條例第7 條固屬強行規定，惟
    依同條例第6 條規定，私人或團體本得設立私立殯葬設施，
    而違反第7 條第1 項者，主管機關則得依第55條第1 項規定
    命其限期改善或補辦手續，屆期未改善或為補辦手續者處以
    30萬元以上100 萬元以下罰鍰，並得連續處罰之行政制裁，
    以禁止其行為，於制裁前給予限期改善或補辦手續救濟，而
    非以否認其行為之法律效果為目的。是以兩造簽訂之系爭契
    約，縱令違反殯葬管理條例第7 條第1 項及第55條第1 項規
    定，亦不能指為無效。再者，兩造簽訂契約前，系爭土地已
    開發為墓園供人設置墳墓，原告並委由訴外人簡織昌管理、
    銷售，兩造簽約後，被告並依約定分別於94年1 月3 日、95
    年1 月13日、95年4 月25日、95年5 月23日、95年8 月18日
    、95年12月21日各給付原告202 萬元、96萬元、37萬元、4
    萬元、1 萬5 千元、23萬元，原告指稱不知開發供人設置墳
    墓，又曾要求停止開發、銷售，被告均置之不理云云，委屬
    謊言，乃為規避藉詞違約之賠償。並聲明：(一)原告之訴駁回
    ；(二)如受不利判決，願供擔保，聲請宣告免假執行。
三、兩造不爭執之事實
(一)臺中縣潭子鄉○○段789-22地號之土地（地目：旱，面積：
    4810平方公尺，使用分區：山坡地保育區，使用地類別：農
    牧用地）為原告所有。
(二)兩造間於93年4月30日簽訂「土地開發銷售契約書」，由原
    告全權委託被告開發、銷售、管理系爭土地，又被告每銷售
    土地1坪，應給付原告10,000元。
四、得心證之理由
    本件兩造厥有爭執者，為系爭契約是否無效？原告得否請求
    返還系爭土地？
(一)按法律行為，違反強制或禁止之規定者無效，民法第71 條
    固有明文，然法律規定可分為「任意法規」與「強行法規」
    ，強行法規可再分為「強制規定」與「禁止規定」，禁止規
    定又可再分成「取締規定」與「效力規定」，前者僅係取締
    違反之行為，主管機關得對違反者加以制裁，以禁遏其行為
    ，並不否認其行為之私法上效力，諸如證券交易法第60 條
    第1項、土地法第82條之規定，均僅為取締規定，最高法院
    分別著有68年台上字第879號判例、71年台上字第4423號、
    78年台上字第1182號、79年台上字第2417號、82年台抗字第
    351號、87年台抗字第1093號裁判意旨足資參照。原告主張
    兩造就其所有之系爭土地，曾於93年4月30日簽訂系爭契約
    作為開發銷售之用之事實，業據原告提出土地登記謄本、土
    地開發銷售契約書為證，復為被告所不爭執，固堪信為真實
    。然原告主張訂約之始，並不知悉系爭土地未經申請許可，
    依法不得擅自設置墓園，嗣經他人告知始悉此舉違反殯葬管
    理條例第7條之禁止規定，且原告告知並要求被告停止上開
    墓園開發、銷售行為後，被告仍置之不理，及系爭契約因違
    反殯葬管理條例第7條之禁止規定，依民法第71條應為無效
    云云。經查被告抗辯兩造簽訂契約前，系爭土地已開發為墓
    園設置墳墓，原告應無不知之理，且兩造簽約後，被告並依
    約定分別於94年1月3日、95年1月13日各給付原告202萬元、
    96萬元，業經原告簽收等情，業據被告提出土地款簽收明細
    2紙及存款憑條4紙在卷可稽，亦堪認為真實。已難認原告上
    開主張：於訂約時完全不知系爭土地將供作設置墳墓之用云
    云為真實。再按私人或團體設置私立殯葬設施，本非法之所
    禁，殯葬管理條例第6條定有明文；又觀諸同條例第7條規定
    ：「殯葬設施之設置、擴充、增建或改建，應備具下列文件
    報請直轄市、縣 (市)主管機關核准；其由直轄市、縣 (市)
    主管機關辦理者，報請中央主管機關備查：一、地點位置圖
    。二、地點範圍之地籍謄本。三、配置圖說。四、興建營運
    計畫。五、管理方式及收費標準。六、經營者之證明文件。
    七、土地權利證明或土地使用同意書及土地登記謄本。第一
    項殯葬設施土地跨越直轄市、縣 (市)行政區域者，應向該
    殯葬設施土地面積最大之直轄市、縣 (市)主管機關申請核
    准，受理機關並應通知其他相關之直轄市、縣 (市)主管機
    關會同審查。私立殯葬設施經核准設置、擴充、增建及改建
    者，除有特殊情形報經主管機關延長者外，應於核准之日起
    一年內施工，逾期未施工者，廢止其核准，私立公墓應於開
    工後五年內完工。前項延長期限最長以六個月為限。」，其
    意旨乃在透過行政機關以事前核准之行政處分方式，對於人
    民之設置、擴充、增建或改建殯葬設施等行為落實行政規制
    ，以符條同例第1條所示，為促進殯葬設施符合環保並永續
    經營之立法目的，初與人民在私法上如何取得殯葬設施所在
    土地之使用權能無涉。又按違反殯葬管理條例第7條第1項者
    ，主管機關得命其限期改善或補辦手續，屆期未改善或未補
    辦手續者，得處以30萬元以上100萬元以下罰鍰，並得連續
    處罰，同條例第55條第1項另有明文。由上開條文規定可知
    ，主管機關對於違反殯葬管理條例第7條第1項者，係先於制
    裁前給予限期改善或補辦手續救濟，而非以否認其法律行為
    之效力為目的至明。從而，揆諸上開說明，殯葬管理條例第
    7條係屬取締規定，而非效力規定。系爭契約縱有違反該條
    規定情事仍非無效，原告上開主張系爭契約因違反強制或禁
    止規定而無效云云應有誤解，尚非可採。
(二)次按民法第72條所謂法律行為有背於公共秩序者無效，乃指
    法律行為本身違反國家社會一般利益而言，最高法院亦著有
    69年台上字第2603號判例意旨旨足資參照。原告另主張系爭
    契約違反土地法第82條有關編定使用地之管制規定，而土地
    如何利用亦涉及國家土地開發政策，關涉國家公共利益，故
    系爭契約亦違反公共秩序，依民法第72條規定亦為無效云云
    。惟雖按有關土地使用地之編定，直轄市或縣（市）地政機
    關得就管轄區內之土地，依國家經濟政策、地方需要情形及
    土地所能供使用之性質，分別商同有關機關，編為各種使用
    地；凡編為某種使用之土地，不得供其他用途之使用，土地
    法第81條、第82條本文固亦有明文。然兩造間僅就原告所有
    系爭私人土地為約定利用開發，究與國家社會一般利益無關
    。即知如土地利用人在土地之使用上違反編定使用地之管制
    ，應僅係該使用行為違反主管機關之管制，而非謂其取得土
    地使用權之私法契約本身有違國家社會之一般利益。今系爭
    契約乃在使被告就原告所有系爭私人土地取得土地之開發、
    銷售、管理之權限，依上說明，系爭契約本身尚無違反公共
    秩序之處，要難認其為無效。原告上開主張亦無足採。系爭
    契約仍屬有效之契約，堪以認定。
(三)綜上所述，系爭契約並非無效，原告以系爭契約無效為由，
    主張被告無權占有系爭土地，而依民法第767條向被告請求
    返還其所有之系爭土地，聲明求為被告應將原告所有坐落臺
    中縣潭子鄉○○段789-22地號，地目旱，面積4810平方公尺
    之土地返還予原告，即無理由，應予駁回。原告假執行之聲
    請，亦因其訴之駁回，失所依附，併駁回之。
五、本件事證已臻明確，兩造其餘之陳述、攻擊防禦方法及舉證
    ，均對本判決之結果，不生影響，爰不一一論述，附予敘明
    。
六、訴訟費用負擔之依據：民事訴訟法第78條。
中　　華　　民　　國　　96　　年　　2　　月　　16 　　日
                  民事第二庭    法  官  陳秋月
正本係照原本作成。
如對本判決上訴，須於判決送達後20日內向本院提出上訴狀。
中　　華　　民　　國　　96　　年　　2 　　月　　16　　日
                                書記官 張皇清
